【裁判字號】    96,交易,939
【裁判日期】    980227
【裁判案由】    過失致死
【裁判全文】
臺灣臺中地方法院刑事判決             96年度交易字第939號
公  訴  人  臺灣臺中地方法院檢察署檢察官
被      告  丙○○
選任辯護人  梁基暉律師
上列被告因過失致死案件，經檢察官提起公訴（九十六年度偵字
第二二二五九號），本院判決如下：
    主    文
丙○○過失致人於死，處有期徒刑伍月，如易科罰金，以新臺幣
壹仟元折算壹日；減為有期徒刑貳月又拾伍日，如易科罰金，以
新臺幣壹仟元折算壹日。
    犯罪事實
一、丙○○於民國九十五年十二月二十日（起訴書誤載為十月二
    十日）晚間，駕駛車牌號碼二六七七－ＥＢ號自用小客車，
    沿臺中縣烏日鄉○○○路快車道由東往西方向（即由臺中市
    往臺中縣烏日鄉方向）行駛。於同日晚間九時十五分許，途
    經該路段之臺中市與臺中縣烏日鄉交界處時，本應注意兩車
    併行之間隔，並隨時採取必要安全措施，而依當時天候晴、
    為日間自然光線、路面乾燥無缺陷、無障礙物、視距良好等
    客觀情形，並無不能注意之特別情事，竟疏於注意而貿然駕
    車前行。適有許文財騎乘車牌號碼ＬＥＴ－四六三號重型機
    車，亦疏未注意於飲用酒類後，吐氣中所含酒精濃度超過零
    點二五毫克以上者不得駕車，且汽車在設有慢車道之雙向二
    車道，於快慢車道間變換車道時，應顯示方向燈，讓直行車
    先行，並注意安全距離，竟於飲酒後其呼氣中酒精濃度高達
    每公升一點四六毫克之際，仍騎車沿臺中縣烏日鄉○○○路
    由東往西同向行駛於丙○○之右前方，且在快、慢車道之間
    恣意變換車道蛇行。迨丙○○駕駛該部自用小客車行至許文
    財機車之左側而與其併行之際，雖已經由右前側車窗望見許
    文財之異常行車狀況，但仍未與該部機車保持適當之併行間
    隔，亦未採取必要之安全措施，致其所駕自用小客車右後側
    與許文財所騎乘機車之左側把手發生擦撞，許文財因而人車
    倒地，並受有頭部外傷合併顱內出血等傷害。丙○○於肇事
    後、具有偵查犯罪權限之公務員發覺上開犯行前，即主動撥
    打電話報警處理，並在到場處理員警鐘偉誠詢問時自首犯罪
    ，再於其後本案偵查、審理程序中到庭接受裁判。許文財雖
    經送醫急救，仍因本件車禍所生頭部外傷合併顱內出血，延
    至九十五年十二月三十日下午一時許不治死亡。
二、案經臺灣臺中地方法院檢察署檢察官相驗後自動檢舉偵查起
    訴。
    理    由
壹、證據能力取捨之判斷：
一、按被告以外之人於審判外之言詞或書面陳述，除法律有規定
    者外，不得為證據；被告以外之人於偵訊中向檢察官所為之
    陳述，除顯有不可信之情況者外，得為證據，刑事訴訟法第
    一百五十九條第一項、第一百五十九條之一第二項分別定有
    明文。本案證人甲○○於偵查時以證人身分作證，經檢察官
    告以具結之義務及偽證之處罰，經具結而擔保其證述之真實
    性，且無證據顯示係遭受強暴、脅迫、詐欺、利誘等外力干
    擾情形，或在影響其等心理狀況致妨礙其自由陳述等顯不可
    信之情況下所為。上揭證人於偵訊時之陳述既無顯不可信之
    情況，依前開說明，自有證據能力。
二、按被告以外之人於審判外之陳述，雖不符刑事訴訟法第一百
    五十九條之一至第一百五十九條之四之規定，然經當事人於
    審判程序同意作為證據，法院審酌該言詞陳述作成時之情況
    ，認為適當者，亦得為證據；當事人、代理人或辯護人於法
    院調查證據時，知有刑事訴訟法第一百五十九條第一項不得
    為證據之情形，而未於言詞辯論終結前聲明異議者，視為有
    前項之同意，刑事訴訟法第一百五十九條之五定有明文。卷
    附道路交通事故調查報告表（一）（二）、道路交通事故現
    場圖、臺中縣警察局烏日分局現場勘查報告、相驗屍體證明
    書、驗斷書，均屬被告以外之人於審判外之陳述，屬刑法第
    一百五十九條第一項所稱之傳聞證據。惟被告及選任辯護人
    於本院行準備程序時已表示同意具有證據能力，本院審酌上
    開陳述作成時之情況，並無違法取證之瑕疵，認以之作為證
    據為適當，揆諸上開規定，應具有證據能力。
三、另卷附之照片、中山醫院急診室生化檢驗單，純係機械作用
    而不涉及人為之意志判斷，與傳聞法則所欲防止證人記憶、
    認知、誠信之誤差明顯有別，核與刑事訴訟法第一百五十九
    條第一項之要件不符。該項證據既無違法取得之情形，且經
    本院依刑事訴訟法第一百六十四條第一項、第一百六十五條
    之規定踐行調查證據程序，自應具有證據能力。
四、另按法院或檢察官依刑事訴訟法第二百零八條規定囑託醫院
    、學校或其他相當之機關、團體為鑑定時，祇須其以言詞或
    書面提出之鑑定報告，符合刑事訴訟法第二百零六條條第一
    項、第二百零八條所規定之形式要件，即具有證據能力，此
    即屬於刑事訴訟法第一百五十九條第一項所稱「法律有規定
    」之特別情形，最高法院九十六年度台上字第六八四二號刑
    事判決意旨著有明文。本件卷附臺灣省臺中縣區車輛行車事
    故鑑定委員會、臺灣省車輛行車事故覆議鑑定委員會鑑定及
    覆議意見書、中央警察大學鑑定書，係由檢察官或本院囑託
    所為之鑑定，並以書面提出鑑定報告，依據刑事訴訟法第一
    百五十九條之立法理由及同法第二百零六條規定，自得作為
    證據。
貳、實體論罪科刑之依據：
一、訊據被告丙○○對於上開時、地確有駕車與被害人許文財所
    騎機車發生擦撞等情固坦承不諱，惟矢口否認有何過失致人
    於死之犯行，辯稱：伊當時駕車直行於建國北路之外側快車
    道，並已超越被害人，伊與被害人係行駛於不同車道，應無
    超車不當之問題，而是被害人騎乘機車突然自慢車道左偏擦
    撞伊之自用小客車右後側才會倒地，伊並無任何過失云云。
    被告之選任辯護人則辯稱：中央警察大學鑑定書雖認定被告
    為肇事次因，然依該鑑定書中事故發生原因分析係認定若被
    告與被害人係在同一車道行駛，被告欲超越時，方應遵守道
    路交通安全規則第九十四條之規定，惟被告是行駛於外側快
    車道，而被害人係行駛於慢車道，被告與被害人係行駛於不
    同車道，被告在其車道線內行駛已有注意車前狀況及併行間
    隔，應無過失之可言，因認中央警察大學之上開鑑定結果並
    非正確；況且本案並無積極證據足以佐證被告超速行駛，僅
    因被害人酒後駕駛機車重心不穩致騎乘之機車把手碰到被告
    所駕自用小客車之右後側，依交通信賴原則，被告並無過失
    責任等語。
二、經查：
（一）被告所駕駛之自用小客車確於上開時、地與被害人許文財
      之機車發生擦撞等情，業經證人即目擊本件肇事經過之甲
      ○○於偵查及本院審理時證述明確，並有道路交通事故調
      查報告表（一）（二）、道路交通事故現場圖、臺中縣警
      察局烏日分局現場勘查報告各一份、肇事車輛及現場勘查
      照片共三十六張附卷可稽。另被害人許文財確因本件車禍
      所生頭部外傷合併顱內出血不治死亡，亦經檢察官督同檢
      驗員相驗屬實，製有相驗筆錄、相驗屍體證明書、驗斷書
      各一份在卷足參。
（二）而被告於九十五年十二月二十日警詢時供稱：「我當時行
      駛外側車道，我在遠處就有看到對造許文財所駕駛重機車
      已經有蛇行情況，路上車輛都在閃避他……。」等語；另
      於九十六年十月十七日接受檢察官訊問時供承：「……我
      看到死者所騎機車，他在我右前方一點點，當時我看到他
      有點蛇行的在快車道及慢車道之間，我大約時速三十幾公
      里，當時左方的內車道也有車子，我看到死者時距離約二
      十公尺，我一直往前開，前方的車子距離我約十幾公尺，
      我開到他旁邊，已經超過了死者，死者突然倒到我後面。
      」、「他倒下的地方大概就是我車子的後面，就是右邊快
      車道中間的地方……。」、「我左側車道都是車子，我跟
      我前面的車子一樣左側的輪胎都已經閃到左側的內車道了
      。」；再於九十七年一月四日本院行準備程序時供述：「
      ……我當時在行駛經過時，我是快接近被害人的時候，我
      是透過右側車窗玻璃有看到被害人機車前方放有酒瓶……
      」等語。是以被告當時於距離被害人許文財之機車後方二
      十公尺外，即已發現該部機車處於操控不穩之狀態，且其
      於二車併行之際，仍得經由該車右前車窗望見被害人許文
      財之機車前方放置酒瓶，顯見被告對於被害人許文財可能
      隨時偏左行駛而與其所駕自用小客車發生擦撞乙節，事前
      已然有所預見，而非在被告完全無從發現被害人許文財機
      車駛近之情況下發生本件車禍肇事。則被告理當依其上開
      預見，採取一般謹慎小心之汽車駕駛人所得料想之迴避措
      施，儘量偏靠車道之左側行駛，以免因併行間隔不足而遭
      該部機車偏移擦撞。惟依卷附道路事故現場圖所示，肇事
      路段之建國北路快車道寬度約為三點五公尺，而被害人所
      騎機車在該處倒地所遺留之刮地痕，起始點係在快、慢車
      道線之右側，被害人許文財倒地之血跡則在該車道線之左
      側，足徵二車發生擦撞位置應在該處路段快、慢車道線之
      附近。被告上開所辯：伊所駕自用小客車輪胎左側輪胎已
      閃到內側快車道云云，顯非實情，不足採信。則被告既行
      駛於寬約三點五公尺之快車道上，參諸一般自用小客車之
      車寬多未及於二公尺，其當時如欲靠左行駛酌留右側適當
      之併行間隔，客觀上應非難事，乃被告竟捨此而不為，仍
      偏靠車道之右側而行駛於快、慢車道線之附近，致與被害
      人許文財所騎機車發生擦撞，已難謂被告業已盡其注意義
      務。
（三）按汽車行駛時，駕駛人應注意兩車併行之間隔，並隨時採
      取必要之安全措施，道路交通安全規則第九十四條第三項
      定有明文。該項條文既係重在保護汽車相鄰行駛時之安全
      狀態，使併行中之二車相互保持安全間隔，自不以汽車駕
      駛人在同一車道擬超越前車行駛，作為適用前揭規定之前
      提要件，此觀該項條文中並未如同條第一項加載「擬超越
      前車」等文字，其理自明。換言之，在不同車道行駛中之
      二部汽車，如其駕駛人未能注意併行時之安全間隔，致各
      自偏左及偏右行駛，而於劃設之車道線附近發生擦撞，仍
      應依據前揭道路交通安全規則第九十四條第三項之規定，
      認定其應負過失責任，究不能僅因併行中之二車行駛於不
      同車道，即謂其汽車駕駛人毋庸注意左右兩側之安全間隔
      。是以選任辯護人於本院審理時辯稱：僅於被告與被害人
      係在同一車道行駛，當被告欲超越被害人所騎機車時，方
      應遵守道路交通安全規則第九十四條第三項之規定等語，
      恐有誤會，不足為採。則被告駕駛自用小客車外出，本應
      依循前揭規定，注意兩車併行間隔，並隨時採取必要之安
      全措施，且依當時天候、路況、視距等客觀情形，又無不
      能注意之特別情事，竟疏於注意而貿然前行，且未保持與
      右側併行機車之安全間隔，致與被害人許文財所騎機車發
      生擦撞，被告駕車行為顯有過失。
（四）又本件車禍經送請臺灣省臺中縣區車輛行車事故鑑定委員
      會、臺灣省車輛行車事故覆議鑑定委員會鑑定及覆議結果
      ，均認被告駕駛自用小客車未與被害人許文財所騎機車保
      持安全間隔，為肇事原因，有臺灣省臺中縣區車輛行車事
      故鑑定委員會九十六年七月四日中縣鑑字第０九六五五０
      一八九三號函所附鑑定意見書，及臺灣省車輛行車事故覆
      議鑑定委員會九十六年九月七日府覆議字第０九六六二０
      二八三七號函所附之覆議意見書各一份在卷可按。而本院
      為求慎重，乃再送請中央警察大學鑑定肇事原因及責任歸
      屬，據該校鑑定結果認為：被告駕駛車牌號碼二六七七－
      ＥＢ號自用小客車涉嫌超越前車時未保持安全間隔為肇事
      次因，被害人駕駛ＬＥＴ－四六三號普通重型機車酒精濃
      度過量駕車及涉嫌於快慢車道間變換車道時未注意安全距
      離，則為肇事主因，有中央警察大學九十八年一月十日校
      鑑科字第０九七０００五一０五號鑑定書一份在卷足憑，
      就被告並未保持安全間隔而認定其確有疏失乙節，均同於
      本院前揭認定，益足為證。雖上開鑑定機關另於鑑定意見
      中載稱被告係「超越前車」等語，然前揭鑑定意見所引述
      之注意規定均為道路交通安全規則第九十四條第三項，而
      該項條文並未以「超越前車」為其前提要件，已如前述，
      縱使並無證據證明肇事當時該二部車輛係在同一車道超越
      行駛之情形，被告仍有違反上開注意規定之情事，亦不因
      前揭鑑定機關贅載此節即應異其認定。又中央警察大學於
      鑑定書中，已詳參卷附現場圖及照片所示，肇事現場路面
      留有明顯之刮地痕、血跡，而依兩車碰撞後之停車位置、
      走向、與道路兩側之相對距離等現場跡證等作為判斷二車
      擦撞原因之重要依據，並經鑑識科學研究委員會交通鑑定
      類案件鑑定小組通過本件鑑定意見，該鑑定結果應具有相
      當之專業性與可信性，自得作為本院認定本案肇事經過之
      基礎。準此以言，選任辯護人於本院審理時辯稱：中央警
      察大學鑑定結果中就肇事因素部份，認為被告沒有過失等
      語，並質疑中央警察大學上開鑑定結果之可信性，自非允
      洽，無足為採。
（五）至於被害人許文財酒後騎車，且未依規定於快慢車道間變
      換車道時注意安全距離，雖為發生本件車禍之重要肇事因
      素，且依卷附中山醫院急診室生化檢驗單所示，被害人許
      文財送醫急救時，換算其吐氣中所含酒精濃度為每公升一
      點四六毫克，業已超逾道路交通安全規則第一百十四條第
      二款所定每公升零點二五毫克之標準值甚鉅；然被告既有
      前揭明顯之交通過失情節，且為發生本件車禍所不可或缺
      之原因，自不得徒憑被害人許文財之不當駕車行為同屬肇
      事因素，即可解免被告應負之過失致死罪責，至多僅能作
      為本院量處被告刑期輕重之審酌事項。是以被告過失行為
      仍直接造成被害人許文財之死亡結果，二者間具有相當因
      果關係至明。
（六）再按汽車駕駛人對於防止危險發生之相關交通法令之規定
      ，業已遵守，並盡相當之注意義務，以防止危險發生，始
      可信賴他人亦能遵守交通規則並盡同等注意義務。若因此
      而發生交通事故，方得以信賴原則為由免除過失責任，最
      高法院八十四年台上字第五三六０號判例著有明文。是以
      被告如欲主張藉由「信賴原則」理論據以免責，即應以己
      方業已遵守相關交通法令之規定為前提，始得產生正當合
      理之信賴基礎。被告之駕駛行為既有上開未注意兩車併行
      間隔之交通違規情事可指，過失責任已甚灼然，自無再以
      信賴被害人許文財遵守交通法規為由，據以排除己方過失
      駕駛行為之刑事責任歸屬。選任辯護人主張依交通信賴原
      則，而認被告可免除過失責任，難認有據，無足憑採。
    綜上所陳，被告及選任辯護人前揭所辯尚有未洽，不足採信
    。本件事證已臻明確，被告犯行洵堪認定。
三、按刑法上所謂業務，係指個人基於其社會地位繼續反覆所執
    行之事務，其主要部分之業務固不待論，即為完成主要業務
    所附隨之準備工作與輔助事務，亦應包括在內，最高法院七
    十一年台上字第一五五０號判例要旨闡述至明。而此項附隨
    之事務，並非漫無限制，必須與其主要業務有直接、密切之
    關係者，始可包含在業務概念中，而認其屬業務之範圍，最
    高法院八十九年台上字第八０七五號判例要旨亦著有明文。
    被告丙○○係從事輔導廠商通過ＩＳＯ認證之業務工作，平
    日雖須駕車拜訪客戶，但毋庸依賴車輛裝載任何與其業務有
    關之工具，此據被告於本院審理時供承甚明，顯見被告係單
    純以車輛作為通勤工具而已，駕車行為既非被告之主要業務
    ，亦與其主要業務無直接、密切之關係，足認其並非從事駕
    駛業務之人。核被告丙○○因駕車過失行為致人於死，所為
    係犯刑法第二百七十六條第一項之普通過失致人於死罪。而
    被告於肇事後、具有偵查犯罪權限之公務員發覺上開犯行前
    ，即主動撥打電話報警處理，在到場處理員警鐘偉誠詢問時
    自首犯罪，再於其後本案偵查、審理程序中到庭接受裁判，
    有臺中縣警察局烏日分局處理相驗案件初步調查報告暨報驗
    書及被告警詢筆錄在卷足參，被告既已合於法定自首之要件
    ，應依刑法第六十二條前段之規定減輕其刑。爰審酌本件車
    禍肇事直接剝奪被害人許文財之生命權，對於被害人家庭乃
    至於國家社會之損失實已無從回復，所生危害至為重大；且
    被告犯罪後並未坦承犯行，迄今亦未就損害賠償部分與被害
    人家屬達成民事和解，另參以被害人許文財之騎車疏失亦為
    本件車禍肇事之主要原因、被告於本件車禍之過失情節輕重
    、具有專科畢業學歷之智識程度等一切情狀，量處如主文所
    示之刑，並諭知易科罰金之折算標準，以示懲儆。又被告上
    開犯罪時間在九十六年四月二十四日之前，且無中華民國九
    十六年罪犯減刑條例第三條第一項各款所列舉不予減刑之情
    形，已合於同條例所定之減刑要件，爰依同條例第二條第一
    項第三款之規定，減其刑期二分之一，併依同條例第九條之
    規定，諭知易科罰金之折算標準。
據上論斷，應依刑事訴訟法第二百九十九條第一項前段，刑法第
二百七十六條第一項、第六十二條前段、第四十一條第一項前段
，刑法施行法第一條之一第一項、第二項前段，中華民國九十六
年罪犯減刑條例第二條第一項第三款、第七條、第九條，判決如
主文。
本案經檢察官乙○○到庭執行職務。
中    華    民    國    98    年    2     月    27    日
                      交通法庭  法  官  高文崇
以上正本證明與原本無異。
如不服本判決應於收受判決後10日內向本院提出上訴書狀，並應
敘述具體理由；其未敘述上訴理由者，應於上訴期間屆滿後20日
內向本院補提理由書（均須按他造當事人之人數附繕本）「切勿
逕送上級法院」。
告訴人或被害人對於判決如有不服具備理由請求檢察官上訴者，
其上訴期間之計算係以檢察官收受判決正本之日期為準。
                                書記官  林淑慧
中    華    民    國    98    年    2     月    27    日
附錄本件論罪科刑法條：
刑法第二百七十六條第一項：
因過失致人於死者，處二年以下有期徒刑、拘役或二千元以下罰
金。


司法院資訊處製作；財團法人民間司法改革基金會備份。
